【裁判字號】    98,訴,694
【裁判日期】    980414
【裁判案由】    違反毒品危害防制條例
【裁判全文】
臺灣彰化地方法院刑事判決               98年度訴字第694號
公  訴  人  臺灣彰化地方法院檢察署檢察官
被      告  甲○○
                      弄22號.
                    （另案於彰化看守所羈押中）
上列被告因違反毒品危害防制條例案件，經檢察官提起公訴（98
年度毒偵字第280 、290 、317 號），有刑事訴訟法第273 條之
1 第1 項之情形，本院合議裁定由受命法官獨任進行簡式審判程
序，茲審理判決如下：
    主  文
甲○○施用第一級毒品，累犯，處有期徒刑陸月；扣案之海洛因
壹包（驗餘淨重零點壹貳柒參公克）沒收銷燬之；扣案之注射針
筒壹支沒收。又施用第一級毒品，累犯，處有期徒刑陸月；扣案
之海洛因壹包（驗餘淨重零點零貳陸壹公克）沒收銷燬之。又施
用第一級毒品，累犯，處有期徒刑陸月；扣案之海洛因壹包（驗
餘淨重零點零零玖柒公克）沒收銷燬之；扣案之注射針筒壹支沒
收。應執行有期徒刑壹年肆月；扣案之海洛因共參包（驗餘淨重
分別為零點壹貳柒參公克、零點零貳陸壹公克及零點零零玖柒公
克）均沒收銷燬之；扣案之注射針筒貳支均沒收。
    事  實
一、甲○○前於民國（下同）89年間，因施用毒品案件，經送觀
    察、勒戒後，因無繼續施用之傾向，於89年11月29日執行完
    畢釋放，並經臺灣彰化地方法院檢察署檢察官以89年度毒偵
    字第5723號不起訴處分確定。詎其於上開觀察、勒戒執行完
    畢5 年內之94年間，再因施用毒品案件，本院以94年度訴字
    第964 號判決判處有期徒刑10月確定。復於96年間，因施用
    第一、二級毒品案件，經臺灣高等法院臺中分院以96年度上
    訴字第1469號判決判處施用第一級毒品部分有期徒刑8 月（
    共3 罪），施用第二級毒品部分有期徒刑6 月，定應執行有
    期徒刑1 年10月（第一案），並於同年間，因施用第二級毒
    品案件，經本院以96年度訴字第833 號判決判處有期徒刑6
    月，如易科罰金，以新台幣1000元折算1 日確定（第二案）
    ，上開第一、二案經裁定減為有期徒刑4 月（共3 罪）、3
    月及3 月，定應執行有期徒刑1 年2 月，甫於97年10月24日
    縮刑期滿而執行完畢。詎仍不知悔改，復基於施用第一級毒
    品海洛因之犯意，分別於下列時、地施用第一級毒品海洛因
    ：(一)於98年1 月30日下午4 時50分許，在彰化縣花壇鄉○○
    路旁之三玄宮廁所內，以將海洛因放入注射針筒，再摻水注
    射之方式，施用第一級毒品海洛因1 次；(二)於同年1 月31日
    晚間7 時許，在其位於彰化縣員林鎮○○里○○路○ 段2 巷
    103 弄22號住處內，以前開方式，施用第一級毒品海洛因1
    次；(三)於同年2 月3 日下午1 時許，在彰化縣員林鎮○○路
    ○ 段155 巷內之圳安宮廁所內，以同上方式，施用第一級毒
    品海洛因1 次。嗣分別於下列時、地為警查獲：(一)於98年1
    月30日下午5 時20分許，在彰化縣花壇鄉○○村○○路與三
    芬路口，經警發現其行跡可疑，向前盤查，甲○○隨即於有
    偵查犯罪職權之機關或個人發覺其犯罪前，主動從身上取出
    第一級毒品海洛因1 包（驗餘淨重0.1273公克）及注射針筒
    1 支交付給警方，並表示自首且願意接受裁判，經其同意採
    集其尿液送驗後結果呈嗎啡、可待因陽性反應，始查悉上情
    ；(二)於同年2 月1 日下午1 時許，甲○○在有偵查犯罪職權
    之機關或個人發覺其犯罪前，主動前往彰化縣警察局員林分
    局東山派出所內，並交出海洛因1 包（驗餘淨重0.0261公克
    ），並表示自首且願意接受裁判，經其同意採集其尿液送驗
    後結果呈嗎啡、可待因陽性反應而查獲；(三)於98年2 月3 日
    下午1 時20分許，在彰化縣員林鎮○○路○ 段155 巷內之圳
    安宮旁，經警發現其行跡可疑，向前盤查，甲○○隨即於有
    偵查犯罪職權之機關或個人發覺其犯罪前，主動從身上取出
    第一級毒品海洛因1 包（驗餘淨重0.0097公克）及注射針筒
    2 支交付給警方，並表示自首且願意接受裁判，經其同意採
    集其尿液送驗後結果呈嗎啡、可待因陽性反應，始查悉上情
    。
二、案經彰化縣警察局員林分局報請臺灣彰化地方法院檢察署檢
    察官偵查起訴。
    理  由
一、按除被告所犯為死刑、無期徒刑、最輕本刑為3 年以上有期
    徒刑之罪或高等法院管轄第一審案件者外，於刑事訴訟法第
    273 條第1 項程序進行中，被告先就被訴事實為有罪之陳述
    時，審判長得告知被告簡式審判程序之旨，並聽取當事人、
    代理人、辯護人及輔佐人之意見後，裁定進行簡式審判程序
    ；除簡式審判程序、簡易程序及第376 條第1 款、第2 款所
    列之罪之案件外，第一審應行合議審判，刑事訴訟法第273
    條之1 第1 項、第284 條之1 分別定有明文。本件被告甲○
    ○所犯係死刑、無期徒刑、最輕本刑為3 年以上有期徒刑或
    高等法院管轄第一審案件以外之罪，並於本院行準備程序時
    就被訴事實為有罪之陳述，本院合議庭依前揭規定，經評議
    結果，裁定改由受命法官獨任行簡式審判程序，先予敘明。
二、上揭事實業經被告於警詢、偵訊、本院準備程序及審理時均
    坦承在卷，且其分別於98年1 月30日、98年2 月1 日、98年
    2 月3 日為警採集之尿液經送鑑驗結果，確均呈嗎啡、可待
    因陽性反應，此有彰化縣警察局員林分局委託檢驗尿液代號
    與真實姓名對照認證單3 紙及詮昕科技股份有限公司98年2
    月16日、98年2 月16日、98年2 月16日報告編號00000000、
    00000000、00000000號濫用藥物尿液檢驗報告各1 紙附卷可
    稽，又扣案之白色粉末共3 包，經送鑑驗結果，確均含有第
    一級毒品海洛因成分（送驗數量分別為0.1334、0.0330、0.
    0163公克，驗餘淨重分別為0.1273、0.0261、0.0097公克）
    ，此有彰化縣警察局員林分局查獲涉嫌毒品危害防制條例毒
    品初步檢驗報告單2 紙、行政院衛生署草屯療養院草療鑑字
    第0980200117、0000000000、0000000000鑑定書各1 紙在卷
    可考，此外，復有扣案之被告所有並供其施用第一級毒品所
    用之注射針筒共2 支可資佐證，應認被告之自白確與事實相
    符，堪以採信。
三、按觀察、勒戒或強制戒治執行完畢釋放後，5 年內再犯毒品
    危害防制條例第10條之罪，即應直接依法追訴判決，固毋庸
    再行該條例針對「初犯」所規定之觀察、勒戒或強制戒治等
    治療程序，然若係於觀察、勒戒或強制戒治執行完畢釋放後
    ，5 年後再犯第10條之罪者，則應重新依該條例第20條第1
    項、第2 項關於「初犯」之規定，先行送觀察、勒戒，並依
    其觀察、勒戒結果有無繼續施用毒品傾向，以定其是否施以
    強制戒治之治療程序，再於上開治療程序執行完畢後始由檢
    察官為不起訴處分，而非直接加以追訴處罰，此觀諸現行生
    效施行之毒品危害防制條例（於92年7 月9 日修正公布、自
    93年1 月9 日施行）第20條、第23條之規定甚明。而考諸前
    開毒品危害防制條例之修正理由主要係認觀察、勒戒或強制
    戒治後5 年後再犯者，顯見前所實施之觀察、勒戒或強制戒
    治已足以遮斷其施用毒品之癮，為期自新及協助其斷除毒癮
    ，對此5 年後再犯者仍適用初犯之規定（即該條例第20條第
    3 項之規定），即先經觀察、勒戒、強制戒治之程序【見該
    條例第20條修法理由5 第3 項修正理由 (二)】 ，且為配合
    簡化施用毒品犯之刑事處遇程序，並鑑於經觀察、勒戒或強
    制戒治執行完畢釋放後5 年內再犯者，其再犯率甚高，原據
    以實施之觀察勒戒及強制戒治既已無法收其實效，自應施以
    刑事處遇【見該條例第23條修正理由三 (二)】 ，凡此俱見
    現行毒品危害防制條例於修正時刪除修正前二犯及三犯之規
    定，一改修法前繁雜之處遇程序，僅將施用毒品犯簡化區分
    為初犯、再犯外，並認施用毒品者係屬病患性犯人，以觀察
    、勒戒戒除其身癮，併以強制戒治方式祛除心癮之措施。由
    是觀之，現行毒品危害防制條例仍採「刑罰處遇程序」與「
    治療之保安處分程序」二者併行之方式，並將施用毒品者區
    分為「初犯」與「再犯」之不同，詳言之，倘毒品施用者係
    前經觀察、勒戒或強制戒制等治療程序執行完畢5 年後，始
    再施用毒品之「初犯」，因認前所執行之觀察、勒戒或強制
    戒治足收戒除毒癮之效，自應重新先經觀察、勒戒或強制戒
    治等治療程序，並於治療程序執行完畢後由檢察官直接為不
    起訴處分，毋庸對之追訴處罰，反觀，在「再犯」之情形，
    因其先前所為治療程序顯未能收祛除毒癮之實效，且考量施
    用毒品者之再犯率偏高，乃簡化其刑事處遇程序，而對之直
    接追訴處罰，不再施以保安處分之治療程序，是現行毒品危
    害防制條例所採「初犯」與「再犯」之界分，已揚棄過去修
    正前毒品危害防制條例所採一、二、三犯之判斷標準及處遇
    程序，且側重於觀察、勒戒或強制戒治等治療程序是否確實
    收其成效。因之，對於所謂「初犯」與「再犯」之區別，除
    應視其是否於觀察、勒戒或強制戒治執行完畢釋放後，5 年
    後再犯者外，尚應兼顧其前次所施予觀察、勒戒、強制戒治
    程序之成效以資判斷，如此方能貫徹現行毒品危害防制條例
    之修正立法意旨，且細繹現行毒品危害防制條例第20條、第
    23條之立法理由可知，所謂「再犯」應係指依該條例規定執
    行觀察、勒戒、強制戒治完畢釋放，再犯施用毒品罪者均屬
    之（見該條例第20修法理由二後段），是對於現行毒品危害
    防制條例第20條第3 項規定「觀察、勒戒或強制戒治執行完
    畢後，5 年後再犯」之解釋，自應限於該施用毒品之行為人
    於觀察、勒戒或強制戒治執行完畢後5 年內均未再有任何施
    用毒品之犯行，始足當之，茍其施用毒品之犯行，前經觀察
    、勒戒或強制戒治執行完畢後，5 年內曾因再犯施用第一、
    二級毒品之行為，而經法院判處刑罰之處遇程序確定者，縱
    其係於觀察、勒戒或強制戒治執行完畢5 年後復為施用毒品
    者（即修正前毒品危害防制條例所稱之三犯或三犯以上），
    因其於治療程序之保安處分執行完畢5 年內，既仍有繼續施
    用毒品之犯行，即難認前所執行之治療程序有何戒除其身心
    毒癮之成效可言，自不得僅憑該次施用毒品犯行係在前次執
    行治療程序之保安處分完畢後，5 年後再犯一端，即依現行
    毒品危害防制條例第20條第3 項規定，逕認為「初犯」，而
    適用同條第1 、2 項之觀察、勒戒或強制戒治等治療程序，
    否則無異使接受治療程序執行成效不彰，而屢犯施用毒品罪
    之行為人，僅因其施用毒品行為與前次觀察、勒戒或強制戒
    治完畢之時間相距已逾5 年，反得循初犯之保安處分程序，
    獲邀寬典，不啻與前揭毒品危害防制條例之修法初衷背道而
    馳，是就此情形，仍應認屬「再犯」之範疇，直接適用刑事
    刑罰處遇之程序，始符修法之本旨。查被告前曾於89年間，
    因施用毒品案件，經送觀察、勒戒後，因無繼續施用之傾向
    ，於89年11月29日執行完畢釋放，並經臺灣彰化地方法院檢
    察署檢察官以89年度毒偵字第5723號不起訴處分確定。詎其
    於上開觀察、勒戒執行完畢5 年內之94年間，再因施用毒品
    案件，本院以94年度訴字第964 號判決判處有期徒刑10月確
    定等情，，此有臺灣高等法院被告前案紀錄表及臺灣彰化地
    方法院檢察署刑案資料查註紀錄表各1 份存卷可參，而被告
    本件施用第一級毒品海洛因，雖係在前次89年觀察、勒戒執
    行完畢5 年後所犯，惟被告於上開觀察、勒戒執行完畢5 年
    內，曾再犯施用第一級毒品之罪經法院宣示判決並確定，已
    詳述如前，顯見其並非於觀察、勒戒執行完畢後5 年內均無
    任何施用毒品之犯行，且其既已於觀察、勒戒執行完畢5年
    內再犯施用毒品之罪，已符合毒品危害防制條第23條第2項
    之所定之追訴要件，揆諸前開毒品危害防制條例條文及說明
    ，被告所為本件施用第一級毒品海洛因之犯行，即無「初犯
    」規定之適用，自毋須再重新施予觀察、勒戒或強制戒制之
    處遇程序，而應直接訴追處罰。
四、按海洛因係毒品危害防制條例所定之第一級毒品，不得非法
    施用。是核被告甲○○所為，均係犯毒品危害防制條例第10
    條第1 項之施用第一級毒品罪。被告為供施用第一級毒品海
    洛因，而分別持有第一級毒品之低度行為，應各為施用之高
    度行為所吸收，均不另論罪。被告所犯上開三次施用第一級
    毒品海洛因之犯行間，犯意各別，行為不同，應予分論併罰
    。查被告於96年間，因施用第一、二級毒品案件，經臺灣高
    等法院臺中分院以96年度上訴字第1469號判決判處施用第一
    級毒品部分有期徒刑8 月（共3 罪），施用第二級毒品部分
    有期徒刑6 月，定應執行有期徒刑1 年10月（第一案），並
    於同年間，因施用第二級毒品案件，經本院以96年度訴字第
    833 號判決判處有期徒刑6 月，如易科罰金，以新台幣1000
    元折算1 日確定（第二案），上開第一、二案經裁定減為有
    期徒刑4 月（共3 罪）、3 月及3 月，定應執行有期徒刑1
    年2 月，甫於97年10月24日縮刑期滿而執行完畢等情，有卷
    附之臺灣高等法院被告前案紀錄表及在監在押資料表各1 份
    可稽，其受有期徒刑之執行完畢，5 年以內故意再犯本件有
    期徒刑以上之三罪，為累犯，應均依法加重其刑。再被告於
    98年1 月30日下午4 時50分許、同年1 月31日晚間7 時許、
    同年2 月3 日下午1 時許施用第一級毒品之犯行後，係在未
    被有偵查犯罪職權之機關或公務員發覺其犯罪前，即分別於
    於98年1 月30日下午5 時20分許、同年2 月1 日下午1 時許
    、98年2 月3 日下午1 時20分許，主動向上前盤查之彰化縣
    警察局員林分局警員交付其所持有之第一級毒品海洛因及注
    射針筒，或主動前往彰化縣警察局員林分局東山派出所交付
    其持有之第一級毒品海洛因，並表示其有施用第一級毒品海
    洛因之犯行，而自首接受裁判，此有被告甲○○之警詢筆錄
    共三份在卷可佐，爰均依刑法第62條前段規定，減輕其刑，
    並依法先加後減之。爰審酌被告前有毒品前科，且歷經觀察
    勒戒處遇措施，仍未能戒斷其施用毒品之惡習，再犯本件施
    用毒品犯行，足見其雖經觀察勒戒之治療程序，猶未能戒絕
    毒品而再次施用，惡行非輕，顯未能善體國家設置強制戒治
    機構，協助毒品施用者戒除毒癮之良法美意，惟念及施用毒
    品本質上係戕害自身健康之行為，尚未嚴重破壞社會秩序或
    侵害他人權益，及其施用毒品之動機、目的、所生危害及犯
    罪後雖經通緝到案，惟坦承犯行態度尚屬良好等一切情狀，
    分別量處如主文所示之刑，並定其應執行之刑，以示懲儆。
    另扣案之第一級毒品海洛因共3 包（驗餘淨重分別為0.1273
    、0.0261、0.0097公克），係屬第一級毒品，且係供被告施
    用毒品所用，不問何人所有，應均依毒品危害防制條例第18
    條第1 項前段規定，沒收銷燬之。另扣案之注射針筒3 支，
    其中2 支為被告甲○○所有，且為其供吸食第一級毒品海洛
    因所用之物，業據被告供承在卷，爰依刑法第38條第1 項第
    2 款之規定宣告沒收；至扣案之另1 支注射針筒，係友人盧
    怡君所有，亦據被告於警、偵訊及本院審理時陳明在卷，故
    與本件被告施用毒品無關，爰不另宣告沒收。
據上論斷，應依刑事訴訟法第273 條之1 第1 項、第299 條第1
項前段，毒品危害防制條例第10條第1 項、第18條第1 項前段，
刑法第11條前段、第47條第1 項、第62條前段、第38條第1 項第
2 款，判決如主文。
本案經檢察官紀雅惠到庭執行職務。
中    華    民    國    98    年    4     月    14    日
                  刑事第九庭          法  官  黃齡玉
以上正本證明與原本無異。
如不服本判決應於收受判決後10日內向本院提出上訴書狀，並
應敘述具體理由。其未敘述上訴理由者，應於上訴期間屆滿後
20日內向本院補提理由書(均須按他造當事人之人數附繕本)
「切勿逕送上級法院」。
中    華    民    國    98    年    4     月    14    日
                                      書記官  林嘉賢
附錄本案論罪科刑法條全文：
毒品危害防制條例第10條
施用第一級毒品者，處 6 月以上 5 年以下有期徒刑。
施用第二級毒品者，處 3 年以下有期徒刑。
毒品危害防制條例第18條
查獲之第一、二級毒品及專供製造或施用第一、二級毒品之器具
，不問屬於犯人與否，均沒收銷燬之；查獲之第三、四級毒品及
製造或施用毒品之器具，無正當理由而擅自持有者，均沒入銷燬
之。但合於醫藥、研究或訓練之用者，得不予銷燬。
前項合於醫藥、研究或訓練用毒品或器具之管理辦法，由法務部
會同行政院衛生署定之。


司法院資訊處製作；財團法人民間司法改革基金會備份。
